【裁判字號】    96,交上訴,200
【裁判日期】    970115
【裁判案由】    過失致死
【裁判全文】
臺灣高等法院刑事判決               96年度交上訴字第200號
上  訴  人  臺灣士林地方法院檢察署檢察官
上  訴  人
即  被  告  乙○○
選任辯護人  謝生富律師
被      告  丙○○
上  一  人
選任辯護人  陳建榮律師
上列上訴人因過失致死案件，不服臺灣士林地方法院96年度交訴
字第34號，中華民國96年9月20日第一審判決（起訴案號：臺灣
士林地方法院檢察署95年度偵字第11263號、第11557號），提起
上訴，本院判決如下：
    主  文
上訴駁回。
    事  實
一、乙○○以駕駛計程車載客為業，為從事業務之人。其於民國
    九十五年六月二十六日下午，駕駛車號七四○－ＭＱ號營業
    小客車（下稱計程車）在本院門口搭載乘客丙○○，沿臺北
    市大同區○○○路由南往北行駛，欲至臺北市○○○路○段
    九十一號行政院勞工委員會（下稱勞委會），於同日下午三
    時二十四分許（起訴書誤為三時五十分），行經臺北市大同
    區○○○路○段九十一號前方路段時，適其行向路口燈光號
    誌為紅燈，乙○○遂將駕駛之計程車停在距路面邊緣二公尺
    處之道路上等紅燈，此時丙○○因見勞委會即在附近，遂告
    知乙○○欲在該處下車，乙○○本應注意計程車臨時停車時
    ，應依車輛順向方向緊靠道路右側，且其車右側前後輪胎外
    側距離路面邊緣不得逾六十公分，始能讓乘客開啟車門上下
    車，且當時氣候晴，日間有自然光線、柏油路面乾燥、無缺
    陷及障礙物，視距良好，按當時情形並無不能注意之情事，
    詎乙○○竟貿然同意丙○○開門下車，而丙○○於開啟車門
    時，原應注意有無行人或其他車輛，若有應讓其先行，而依
    當時情形亦無不能注意之情事，即貿然開啟計程車之右後車
    門，適彭秀珍騎乘車號ＤＶＪ－九三九號輕型機車沿同路段
    後方駛來，彭秀珍突見計程車之右後車門有開啟動作，緊急
    欲閃避車門，惟因反應不及而機車失控，人車倒地後受有頭
    部挫傷合併腦出血之傷害，經送醫急救，仍於九十五年七月
    十八日下午三時五十五分許，因顱內出血不治死亡。嗣員警
    據報趕赴現場處理時，乙○○、丙○○於其等犯罪被發覺前
    即向警自首而受裁判。
二、案經乙○○、丙○○自首及彭秀珍之子甲○○訴由臺北市政
    府警察局大同分局報告臺灣士林地方法院檢察署檢察官偵查
    起訴。
    理  由
一、證據能力部分：
  (一)依據刑事訴訟法第一百五十六條第一項之規定，被告之自白
    非出於強暴、脅迫、利誘、詐欺、疲勞訊問、違法羈押或其
    他不正之方法，且與事實相符者，得為證據。經查，被告丙
    ○○於警詢、偵查及原審中之自白，於本院審理中均未抗辯
    自白之非出於任意性，復與下述二證據所顯示之事實具有合
    致性，衡諸上揭說明，應認其自白具有證據能力。
  (二)按被告以外之人於審判外之言詞或書面陳述，除法律有規定
    者外，不得作為證據，刑事訴訟法第一百五十九條第一項定
    有明文。經查：證人丙○○於警詢中之供述，係被告以外之
    人於審判外之言詞陳述紀錄，為傳聞證據，上訴人即被告乙
    ○○之辯護人就上開供述之證據能力於本院具狀提出爭執（
    本院卷五○頁），復查無得例外取得證據能力之法律依據，
    應認無證據能力。
  (三)又按被告以外之人於偵查中向檢察官所為之陳述，除顯有不
    可信之情況者外，得為證據，刑事訴訟法第一百五十九條之
    一第二項規定明確。經查，證人即共同被告丙○○於九十五
    年十一月九日以證人身分於檢察官偵訊時所為之供述（臺灣
    士林地方法院檢察署第一一二六三號偵卷二三頁），雖為被
    告以外之人於審判外之言詞陳述，惟業經具結在卷，與法定
    要件相符；且核其陳述時之外在環境及情況，亦查無顯有不
    可信之情況；況上訴人即被告乙○○及其辯護人就上開供述
    之證據能力於本院準備及審理程序時亦不爭執其證據能力，
    且迄於言詞辯論終結前復未聲明異議（本院卷五○頁、六三
    頁），況證人丙○○之供述復經於原審具結後進行交互詰問
    程序（原審卷九一至九八頁），洵無妨害被告乙○○防禦權
    之虞，故證人丙○○於審判外之偵訊證詞，揆諸上揭規定，
    乃傳聞證據之例外情形，自有證據能力。
  (四)再按刑事訴訟法第一百五十八條之三規定：「證人、鑑定人
    依法應具結而未具結者，其證言或鑑定意見，不得作為證據
    」所謂「依法應具結而未具結者」，係指檢察官或法官依刑
    事訴訟法第一百七十五條之規定，以證人身分傳喚被告以外
    之人到庭作證，或雖非以證人身分傳喚到庭，而於訊問調查
    過程中，轉換為證人身分為調查時，此時其等供述之身分為
    證人，則檢察官、法官自應依本法第一百八十六條有關具結
    之規定，命證人供前或供後具結，其陳述始符合第一百五十
    八條之三之規定，而有證據能力。若檢察官或法官非以證人
    身分傳喚而以共同被告身分傳喚到庭為訊問時，其身分既非
    證人，即與「依法應具結」之要件不合，縱未命其具結，純
    屬檢察官或法官調查證據職權之適法行使，當無違法可言。
    而前揭不論係本案或他案在檢察官面前作成未經具結之陳述
    筆錄，係屬被告以外之人於偵查中向檢察官所為之陳述，本
    質上屬於傳聞證據，基於保障被告在憲法上之基本訴訟權，
    如已經法院傳喚到庭具結而為陳述，並經被告之反對詰問，
    前揭非以證人身分而在檢察官面前未經具結之陳述筆錄，除
    顯有不可信之情況者外，得為證據。又非以證人之身分在審
    判中之陳述筆錄，倘該被告以外之人已經法院以證人身分傳
    喚到庭並經具結作證，且由被告為反對詰問，該未經具結之
    陳述筆錄因屬審判上之陳述，自有證據能力；不能因陳述人
    未經具結，即一律適用本法第一百五十八條之三之規定，排
    除其證據能力（最高法院九十六年度台上字第三五二七號判
    決意旨參照）。經查：證人即共同被告丙○○於九十五年九
    月二十七日非以證人身分而係以同案被告身分，於偵查時所
    為之供述（第一一二六三號偵卷六頁），其身分既非證人，
    即與「依法應具結」之要件不合，縱未命其具結，純屬檢察
    官調查證據職權之適法行使，當無違法。況被告丙○○上揭
    偵訊供述於原審審理程序中業以證人身分具結而為陳述，並
    經被告乙○○及其辯護人為反對詰問（原審卷九二至九八頁
    ），衡諸上開判決意旨，其被告丙○○前揭於檢察官前之陳
    述，同有證據能力。
  (五)另臺北市車輛行車事故鑑定委員會九十五年十二月十一日北
    鑑審字第○九五三○四五三五○○號函附行車事故鑑定意見
    書及臺北市政府交通局九十六年二月十五日北市交五字第○
    九六三○一一四九○○號函附臺北市車輛行車事故鑑定覆議
    委員會鑑定書，被告乙○○之辯護人於原審雖爭執其證據能
    力（原審卷五八、六四頁）；然本件認定事實所引用之本件
    卷證所有證據（文書證據），被告等及其等之辯護人於本院
    均未主張排除前開書證之證據能力，且迄於本院言詞辯論終
    結前均未表示異議（本院卷四○頁、六三頁），經審酌前開
    書證並非公務員違背法定程序所取得，亦無刑事訴訟法第一
    百五十九條之四顯有不可信之情況，故上揭卷證（文書證據
    ），均應有證據能力。
二、訊據被告乙○○固坦承於九十五年六月二十六日下午駕駛車
    號七四○－ＭＱ號計程車搭載被告丙○○，於當日下午三時
    二十四分許，行經臺北市大同區○○○路○段九十一號前方
    路段時，因紅燈而停車，後丙○○稱要下車，不久被害人彭
    秀珍及其所騎之機車即倒在其計程車右前方等情不諱，惟矢
    口否認有何過失犯行，於偵查及原審辯稱：伊係因紅燈始停
    車，停車後丙○○說要下車，乘客要下車伊無力阻止，另彭
    秀珍死亡係因丙○○開車門未注意所致，與伊無關云云；於
    本院辯稱；係丙○○自行要下車，伊並未同意她下車，亦未
    先收取她交付之車資，係她自行將百元鈔放置車內置物箱上
    云云。而被告丙○○則對上揭犯罪事實迭於警詢、偵查、原
    審及本院均自白不諱（原審卷四○頁，本院卷三九頁正背面
    、六五頁背面）。經查：
  (一)據證人即共同被告丙○○於原審結證證稱：「伊搭乙○○之
    計程車，在近勞委會時，遇到紅燈，乙○○就停車，當時乙
    ○○沒有靠路邊停，伊即告訴乙○○伊要下車，伊有問他，
    他有說：『好』，同意讓伊下車，伊就付了車資，在乙○○
    找完錢（都是銅板）後，伊就將計程車右後車門向外推約十
    幾公分，因乙○○突然喊叫，伊便把車門拉回，約一、二秒
    後就聽到機車倒地聲，伊再開啟車門看到被害人之機車倒在
    計程車右車頭旁邊」等語綦詳（原審卷九三至九七頁）。再
    查「(1)被告乙○○所駕駛車號七四○－ＭＱ號之營業小客車
    於九十五年六月二十六日下午三時二十四分二十六秒停在上
    揭路段，(2)同日下午三時二十四分三十二秒車號ＤＶＪ－九
    三九之機車行經該路段，並在乙○○駕駛之計程車左後側，
    於同日下午三時二十四分三十五秒時，該機車已騎至乙○○
    計程車右後方，且騎在該計程車與路面邊線間之道路，(3)該
    機車於同日下午三時二十四分三十六秒行經乙○○計程車後
    行李箱時，乙○○計程車之右後車門關閉，於該機車騎至乙
    ○○計程車右後車門時，計程車右後車門則同時向外開啟，
    該車門旋於下午三時二十四分三十七秒時關上，惟無法看出
    計程車右後車門與機車有無碰撞及人車倒地之畫面。乙○○
    之計程車右後車門於下午三時二十四分三十八秒至四十二秒
    時，再度開啟，乘客即被告丙○○並走下車」等情，業經原
    審勘驗本件案發車禍路口之監視光碟，核與檢察事務官九十
    五年十月四日之勘驗內容相符（第一一五五七號偵卷六四頁
    ），製有勘驗筆錄在卷可稽（原審卷四三、四四頁），且該
    勘驗結果並經被告乙○○當庭表示無意見、被告丙○○於原
    審之辯護人嗣具狀表示無意見（原審卷四四、八一頁）；復
    有該光碟畫面翻拍之照片在卷足資憑佐（第一一五五七號偵
    卷六五至七四頁，原審卷六五頁）。佐此各端，堪認被害人
    彭秀珍之機車，於被告丙○○開啟車門前，已行經被告乙○
    ○駕駛計程車之右後方，且在被告乙○○計程車右側與路面
    邊線間之道路行駛，彭秀珍騎乘之機車於行經被告乙○○計
    程車右後車門時，被告丙○○於將計程車右後車門往外推開
    十餘公分，因被告乙○○突喊：「等一下」，被告丙○○旋
    關上車門，惟彭秀珍及其機車即摔倒在該計程車右車頭旁。
    上揭勘驗筆錄因錄影角度雖無法明確查看二車有無撞擊及被
    害人彭秀珍人車倒地之畫面，惟查由被害人彭秀珍騎乘機車
    行經被告乙○○計程車右後車門之際，被告丙○○係同時間
    將該車門往外推開十餘公分，彭秀珍隨即人車倒地，跌落在
    被告乙○○計程車右前車頭，而佐以前開光碟翻拍畫面，及
    卷附道路交通事故調查報告表(一)(二)、道路交通事故現場圖、
    事故現場照片等證據所示（第一一五五七號偵卷二六至二八
    、三九至五二頁），本件事故發生時當時氣候晴，日間有自
    然光線，上開路段為柏油乾燥路面、無缺陷及障礙物，彭秀
    珍騎機車行經該處，應無因路面缺陷或障礙而滑倒之虞，堪
    認被害人彭秀珍應係突見被告計程車之右後車門開啟動作，
    緊急倉皇中為閃避該車門致機車失控，而人車倒地無疑。被
    告乙○○之辯護人於原審固為其辯護稱：「因該路口燈光號
    誌為紅燈，彭秀珍穿過乙○○計程車右後車門時，勢必要停
    車，彭秀珍因機車把手上掛有鳳梨等重物，其車速復快，致
    使煞車時失衡，而橫倒在地」云云（原審卷六二頁），查縱
    彭秀珍機車手把確懸掛物品，然彭秀珍之機車本即為直行，
    並無要轉彎，於正常行進時其機車把手懸掛之物當不致影響
    其平衡，若非為閃避突然開啟車門之緊急狀況，何致機車失
    控。辯護人上開辯詞顯屬推論之詞難符事理，不足採信。
  (二)再查被害人彭秀珍因本件車禍，致使頭部挫傷合併腦出血，
    經送醫急救，仍於九十五年七月十八日下午三時五十五分許
    ，因顱內出血不治死亡等情，有臺北市立聯合醫院中興院區
    診斷證明書、臺灣士林地方法院檢察署檢察官相驗屍體證明
    書、法醫驗斷書及照片等在卷可憑（第五一三號相驗卷一八
    、四九至五九頁，第一一五五七號偵卷五三至五六頁），堪
    認屬實。
  (三)被告乙○○於偵查及原審時辯稱「伊係因紅燈始停車，停車
    後丙○○說要下車，乘客要下車伊無力阻止，另彭秀珍死亡
    係因丙○○開車門未注意所致，與伊無關」；於本院辯稱「
    係丙○○自行要下車，伊並未同意她下車，亦未先收取車資
    ，係她自行將百元鈔放置車內置物箱上」云云。然查：
  1.被告乙○○駕駛前開計程車搭載被告丙○○，於九十五年六
    月二十六日下午三時二十四分許，行經臺北市大同區○○○
    路○段九十一號前方路段時，因遇紅燈，即將其計程車停在
    距路面邊緣二公尺處之道路上等紅燈等情，業據被告乙○○
    坦承不諱，復有道路交通事故現場圖在卷可稽（第一一五五
    七號偵卷二八頁）。被告乙○○於原審雖辯稱：「丙○○說
    要下車時，伊只有說『嗯』，後伊有喊『等一下』，但丙○
    ○還是下車」云云。然被告乙○○於案發當日警詢時即坦認
    「伊計車程停下等紅燈，因乘客（丙○○）說要在該處下車
    ，伊有說好」等語（同上偵卷二九頁），有其交通事故談話
    紀錄表可佐。嗣據其其後於警詢時亦坦承：「伊知道案發該
    處不能讓乘客下車，但因乘客（丙○○）說急著要下車，所
    以伊答應讓她下車」（同上偵卷一一頁）；於檢察官訊問時
    同坦稱：「伊在該處停紅燈，丙○○見車很少，說可不可以
    在該處下車，伊看車很少，就讓她在該處下車。本來想要靠
    邊，但前面都是車子，所以就讓她在該處下車」（相驗卷四
    四頁背面），又稱：「計程車停的位置沒有非常靠路邊，應
    該不可讓乘客下車；丙○○要下車時有跟伊說，伊看後方都
    沒有車子，就跟丙○○說『嗯』」等語（第一一二六三號偵
    卷二三頁），核與證人即共同被告丙○○於偵查時證稱：「
    伊下車之前有問乙○○可不可以下車，他說『好』」（第一
    一二六三號偵卷二三頁）；於原審證述：「乙○○沒有靠路
    邊停，伊下車前有問乙○○可不可以下車，他有說好，同意
    讓伊下車」等語（原審卷九五頁）均屬相符；足證被告丙○
    ○之證述核與實情相符，自堪採信。被告乙○○於原審及本
    院辯稱其未同意被告丙○○下車，係她自行下車云云，顯係
    事後圖卸之詞，不足採信。又被告丙○○已明確證稱：「在
    下車前，已支付車資予被告乙○○，乙○○並找完錢（均銅
    幣），伊拿在手上」（原審卷九四、九七頁），被告乙○○
    亦坦承「伊計車程停下等紅燈，因乘客（丙○○）說要在該
    處下車，伊有說好，於是伊與乘客算完錢」等語（相驗卷二
    五頁）。倘被告乙○○未同意被告丙○○下車，乙○○斷無
    向丙○○收取車資之理，為乘客之丙○○亦無可能於司機不
    同意其下車時，竟將車資逕放車內置物箱上不顧找零而率予
    離去之理，被告乙○○所辯並未收取車資，係丙○○自行將
    車資放置置物箱上云云，顯悖常情，實為事後為推諉責任之
    飾卸之詞，不足採信。
  2.又被告乙○○之辯護人於本院辯護稱：被告丙○○向被告乙
    ○○表示欲在系爭路口下車，乙○○回應一聲「喔」，僅表
    示已聽到，非表示同意郭女就地下車；又乙○○隨後大喊「
    稍等一下」亦表示乙○○不同意郭女於該處下車，丙○○逕
    自決定下車，並非乙○○所同意，乙○○非有過失行為云云
    （本院卷四六頁）。惟查被告乙○○明確同意被告丙○○就
    地下車一節已如前述理由；縱依所辯，被告乙○○僅回應一
    聲「喔」，然被告乙○○既明知其係遇路口紅燈始停車，復
    知情案發時停車所在因有不少機車之阻擋，致無法將車靠路
    邊停駛，使其所停位置距離路邊甚遠，若貿然讓乘客就地開
    啟車門下車危險性極高，衡諸常理，被告乙○○於丙○○表
    示欲於該處下車時，基於其專業駕駛人維護乘客及往來車輛
    行進安全之考量，本當於第一時間明確向丙○○表示拒絕，
    其僅回應一聲「喔」，其後復續收受丙○○交付之車資，其
    當下已為容許丙○○就地下車之意思，要屬無疑，尚難謂其
    主觀上不可歸責，縱其後因察覺車後有狀況而喊「等一下」
    （第一一二六三號偵卷六、一五頁），然因被告丙○○已遵
    其應允而為開啟車門之舉動，仍無法解免其過失行為應負之
    刑責。綜上，辯護人就客觀事實強予曲解，不符事理甚明。
    依上說明，足認被告乙○○於行經上開路段因紅燈，將其計
    程車停在距路面邊緣二公尺處之道路上等紅燈時，被告丙○
    ○因目的地將近遂表示要在該處下車，被告乙○○並同意被
    告丙○○就地下車等情，洵堪認定。
  (四)復查本件車禍時，氣候晴，日間有自然光、路面乾燥、無缺
    陷且無障礙物，視距良好等情，有道路交通事故調查報告表
    (一)(二)存卷可稽（第一一五五七號偵卷二六、二七頁），堪認
    本件車禍當時視線良好，無何不能注意之情事。
  (五)按汽車臨時停車時，應依車輛順行方向緊靠道路右側，但單
    行道應緊靠路邊停車。其右側前後輪胎外側距離緣石或路面
    邊緣不得逾六十公分；又汽車臨時停車或停車，開啟或關閉
    車門時，應注意行人、其他車輛，並讓其先行，道路交通安
    全規則第一百十一條第二項、第一百十二條第三項（被告等
    行為時第一百十二條第一項第十五款嗣經修正為同條第三項
    ，因僅將有關汽車停車予以明確化包括臨時停車在內，故應
    適用裁判時之規定）分別定有明文。經查：
  1.被告乙○○為職業駕駛人，為其自承在卷，被告丙○○為用
    路人，上開規定自為被告等所應知；且被告乙○○於警詢供
    稱：「很想靠邊停車，但有很多機車擋著無法靠邊，丙○○
    是由右邊開啟車門下車。當時伊讓丙○○下車的位置，該處
    不能讓乘客下車，但因丙○○說急著下車，故答應讓她下車
    」（第一一五五七號偵卷十一頁）；於偵查中復稱：「本來
    想要靠邊，但前面都是車子，所以讓丙○○在那裡下車」等
    語（相驗卷四四頁背面）及「車輛停放的位置應該是不可以
    讓乘客下車，因為沒有非常靠路邊」等語（第一一二六三號
    偵卷二三頁），足堪認被告乙○○知悉上開規定甚明。是被
    告乙○○應將其駕駛之計程車緊靠道路右側，其右側前後輪
    胎外側距離緣石或路面邊緣不得逾六十公分，方得讓乘客丙
    ○○下車，惟被告乙○○將其計程車停在距路面邊緣二公尺
    處之道路上停等紅燈時，因被告丙○○稱要下車，為圖方便
    ，即讓被告丙○○在該處下車，未依規定將計程車駛至緊靠
    道路右側，其右側前後輪胎外側距離路面邊緣未逾六十公分
    處，方讓被告丙○○下車，其有過失至臻明確，被告乙○○
    辯稱無過失云云，顯然無據，難以採信。
  2.再查被告丙○○第一次推開計程車右後門前，被害人彭秀珍
    之機車已駛至被告乙○○計程車右後方，且被告丙○○推車
    門時，被告乙○○因突然發現有狀況，而喊叫「等一下」，
    被告丙○○旋關上車門等情，業如上述，堪信在被告丙○○
    第一次推車門前，被害人彭秀珍已在被告乙○○計程車右後
    方，被告丙○○於開啟計程車車門前，僅要稍加留意，即可
    看見在計程車右後方之彭秀珍，其竟未注意貿然開啟車門，
    其有過失，亦甚明確。被害人彭秀珍因此次車禍因而死亡，
    被告丙○○、乙○○之過失與彭秀珍死亡間顯有相當因果關
    係，至屬明確。
  3.至被告乙○○雖又辯稱，其計車車車門並無撞痕，被害人彭
    秀珍人車倒地與其無關云云。而被告計程車右後車門雖有二
    處油漆掉落，惟無法判斷是否為新撞擊所造成，右側車身無
    其他碰撞痕跡等情，為檢察官勘驗在卷（相驗卷四七頁），
    原審勘驗後亦無法明確查看二車有無撞擊（原審卷四四頁）
    ，被告丙○○亦證稱「不知機車有無碰到計程車，將車門拉
    回來後，有聽到機車摔倒聲音，聽到碰一聲是自伊右手邊附
    近傳來，聽到碰一聲後才又開啟車門」（原審卷九四、九六
    頁）。依上，雖無積極證據可認被害人機車於倒地前與被告
    車輛有碰撞，然本案研斷被告等對被害人之死亡有無過失行
    為，本不以二車有無碰撞為唯一證據，且稽之被告丙○○證
    稱：「伊將計程車右後車門向外推約十幾公分，因乙○○突
    然喊叫，伊便把車門拉回，約一、二秒後就聽到機車倒地聲
    ，伊再開啟車門看到被害人之機車倒在計程車右車頭旁邊」
    （原審卷九七頁），被告乙○○亦供稱「因伊從車內後視鏡
    看到後方有機車從左右方向騎過來，就對丙○○說等一下，
    過二秒就聽到碰一聲」（第一一二六三號偵卷六、一五頁）
    ，顯徵被告乙○○於被告丙○○第一次開啟車門時已發現被
    害人彭秀珍在其車右後方無訛，是以被害人彭秀珍顯因被告
    乙○○未靠邊停車竟讓乘客丙○○下客，及被告丙○○突然
    開啟車門，於行進中因突發情況不及反應，而人車倒地受傷
    不治死亡，殆無疑義，縱被害人彭秀珍機車於倒地前未碰撞
    被告乙○○之車輛，亦係肇因被告等上開過失行為所致，均
    無法解免被告乙○○及丙○○之過失責任。
  (六)末者本件經送臺北市車輛行車事故鑑定委員會及臺北市車輛
    行車事故鑑定覆議委員會鑑定，雖其認二車有接觸一節，已
    與原審勘驗結果不符（原審卷四四頁），並為本院所不採，
    惟結論同認「(1)乙○○駕駛七四○－ＭＱ號營業小客車未緊
    靠道路右側臨停下客，及(2)乘客丙○○開啟車門未注意來往
    車輛均為肇事原因。(3)彭秀珍則無肇事因素」，此有該二委
    員會之鑑定意見書及覆議意見書在卷可徵（第一一二六三號
    偵卷三四至三九、五九、六○頁）。亦證被告乙○○、丙○
    ○分別有前述過失行為，綜上，本件事證已明，被告乙○○
    、丙○○犯行洵堪認定，應依法論科。
三、法律適用之比較說明及論罪理由：
  (一)被告等行為後，刑法部分條文業於九十四年一月七日修正，
    同年二月二日公布，九十五年七月一日施行，修正後刑法第
    二條第一項規定：「行為後法律有變更者，適用行為時之法
    律，但行為後之法律有利於行為人者，適用最有利於行為人
    之法律」。上開「從舊從輕」原則之規定乃與刑法第一條罪
    刑法定主義契合，而貫徹法律禁止溯及既往原則，係規範行
    為後法律變更所生新舊法律比較適用之準據法，是刑法第二
    條本身雖經修正，但刑法第二條既屬適用法律之準據法，本
    身尚無比較新舊法之問題，應一律適用裁判時即修正後刑法
    第二條規定以決定適用之刑罰法律。又為比較時應就罪刑有
    關之共犯、牽連犯、連續犯、結合犯，以及累犯加重、自首
    減輕暨其他法定加減原因（如身分加減）與加減例等一切情
    形，綜其全部罪刑之結果而為比較；且就比較之結果，須為
    整體之適用，不能割裂分別適用各該有利於行為人之法律，
    此即法律變更之比較適用所應遵守之「罪刑綜合比較原則」
    及「擇用整體性原則」（最高法院二十四年上字第四六三四
    號判例、二十七年上字第二六一五號判例、最高法院九十五
    年五月二十三日九十五年度第八次刑庭會議決議參照）。爰
    就本件新舊法比較結果論述如下：
  1.按刑法第二百七十六條第一項之過失致人於死罪，及同條第
    二項之業務過失致人於死罪，其法定刑分別為「二年以下有
    期徒刑、拘役或二千元以下罰金」、「五年以下有期徒刑或
    拘役，得併科三千元以下罰金」。依被告等行為時之刑罰法
    律，即罰金罰鍰提高標準條例第一條前段、修正前刑法第三
    十三條第五款（規定罰金為一元以上），並依現行法規所定
    貨幣單位折算新臺幣條例第二條規定計、折算結果，前揭過
    失致人於死罪及業務過失致人於死罪，其法定刑分別得科銀
    元一元（即新臺幣三元）以上、銀元二萬元（即新臺幣六萬
    元）以下罰金；銀元一元（即新臺幣三元）以上、銀元三萬
    元（即新臺幣九萬元）以下罰金。惟依被告等行為後修正增
    訂刑法施行法第一條之一：「中華民國九十四年一月七日刑
    法修正施行後，刑法分則編所定罰金之貨幣單位為新臺幣。
    九十四年一月七日刑法修正時，刑法分則編未修正之條文定
    有罰金者，自九十四年一月七日刑法修正施行後，就其所定
    數額提高為三十倍。但七十二年六月二十六日至九十四年一
    月七日新增或修正之條文，就其所定數額提高為三倍」，及
    刑法第三十三條第五款將罰金刑修正為：「新臺幣一千元以
    上，以百元計算之」等規定，上開過失致人於死罪及業務過
    失致人於死罪處罰條文之法定罰金刑最低額已提高為新臺幣
    一千元以上。經比較新舊法結果，認應適用較有利於被告等
    之舊法即行為時法。
  2.又刑法第六十二條關於自首規定，於被告等行為後修正為：
    「對於未發覺之罪自首而受裁判者，得減輕其刑，但有特別
    規定者，依其規定」，將修正前之「減輕其刑」，修正為「
    得減輕其刑」，自以修正前之規定有利被告。據上，綜其全
    部比較結果，本件依「罪刑綜合比較原則」及「擇用整體性
    原則」，自應依刑法第二條第一項前段規定，一體適用有利
    於被告等之修正前規定為論處。
  (二)再被告等行為時之刑法第四十一條第一項前段規定：「犯最
    重本刑為五年以下有期徒刑以下之刑之罪，而受六個月以下
    有期徒刑或拘役之宣告，因身體、教育、職業、家庭之關係
    或其他正當事由，執行顯有困難者，得以一元以上三元以下
    折算一日，易科罰金」，又被告等行為時之易科罰金折算標
    準，修正前罰金罰鍰提高標準條例第二條前段（現已刪除）
    規定，就其原定數額提高為一百倍折算一日，則被告等行為
    時之易科罰金折算標準，應以銀元三百元折算一日，經折算
    為新臺幣後，應以新臺幣九百元折算為一日。惟修正後刑法
    第四十一條第一項前段則規定：「犯最重本刑為五年以下有
    期徒刑以下之刑之罪，而受六個月以下有期徒刑或拘役之宣
    告者，得以新臺幣一千元、二千元或三千元折算一日，易科
    罰金」，比較修正前後之易科罰金折算標準，以修正前之規
    定較有利於被告二人，自應適用修正前刑法第四十一條第一
    項前段規定，定被告等易科罰金之折算標準。
  (三)查被告乙○○以駕駛計程車載客為業，業據其陳明在卷，為
    從事業務之人，核被告乙○○所為，係犯刑法第二百七十六
    條第二項之業務過失致死罪；被告丙○○所為，則係犯同法
    第二百七十六條第一項之過失致死罪。被告二人於肇事後，
    其等犯罪未被發現前，即主動向據報至現場處理之警員，承
    認其等為肇事人，有臺北市○○○○○道路交通事故肇事人
    自首情形紀錄表一份存卷可佐（第一一五五七號偵卷三二頁
    ），合於自首要件，均應依修正前刑法第六十二條前段之規
    定減輕其刑。雖被告乙○○於原審辯稱：「伊沒有承認肇事
    ，係向警察說那台機車自己摔的」云云（原審卷一○三頁）
    ，然查警方接獲本件車禍報案時，尚不知肇事人姓名，經臺
    北市政府警察局大同分局警員黃進雄至現場處理時，被告乙
    ○○、丙○○當場承認為肇事人等情，有前揭警員黃進雄填
    製之臺北市○○○○○道路交通事故肇事人自首情形紀錄表
    可徵，且被告乙○○亦在該紀錄表上簽名（第一一五五七號
    偵卷三二頁），堪認屬實；再查被告乙○○於案發日下午四
    時三十分警察詢問時陳稱：「打開車門約二秒發生碰撞，因
    為我們三人（即乙○○、丙○○、彭秀珍）都有疏忽」等語
    ，有交通事故談話紀錄表在卷可參（同上偵卷二九頁），足
    徵被告乙○○於警員到場處理時，確向警員承認其為肇事人
    ，應可認定。被告乙○○於原審否認承認肇事云云，應係恐
    承認肇事，將擔負本件業務過失致死罪責及相關民事賠償責
    任，而為與事實不一之陳述，所辯難認與事實相符。
四、原審以事證明確，適用刑事訴訟法第二百九十九條第一項前
    段，刑法第二條第一項前段、第二百七十六條第一項、第二
    項，（修正前）刑法第六十二條前段等規定，並審酌被告乙
    ○○為從事業務之人，負有較一般人為高之注意義務，及被
    告乙○○、丙○○過失之程度、造成被害人彭秀珍死亡、被
    告丙○○雖屢次表示願與被害人家屬商談和解事宜，然因雙
    方對和解金額差異甚大，而無法達成協議、被告乙○○、丙
    ○○犯罪後之態度等一切情狀，分別量處被告乙○○有期徒
    刑一年；被告丙○○有期徒刑八月；復敘明，其等犯罪時間
    均在九十六年四月二十四日以前，所犯之罪均符合中華民國
    九十六年罪犯減刑條例有關減刑之規定，爰依該條例第二條
    第一項第三款之規定均減其宣告刑二分之一，並依同該條例
    第七條、第九條、（修正前）刑法第四十一條第一項前段及
    （修正前）罰金罰鍰提高標準條例第二條前段等之規定，併
    諭知被告二人均以銀元三百元（即新臺幣九百元）折算一日
    之易科罰金之折算標準等情，其認事用法尚無違誤，量刑亦
    屬妥適。被告乙○○仍執前詞否認犯行提起上訴，固無理由
    。檢察官依告訴人之請求以被告等犯後未為分毫賠償，被告
    乙○○更飾詞圖卸態度惡劣，原審量刑顯然過輕等語，指摘
    原判決不當提起上訴。惟關於刑之量定，係實體法上賦予法
    院得為自由裁量之事項，倘其未有逾越法律所規定之範圍，
    或濫用其權限，即不得任意指摘為違法。經查原判決既已審
    酌被告等過失之程度、造成被害人彭秀珍死亡、復因被告丙
    ○○與被害人家屬對和解金額差異甚大，而無法達成協議、
    被告等犯罪後之態度等一切情狀，依職權而為刑罰之量定，
    經核尚無違法或顯然失當之情形，況告訴人就本件事故業已
    另循民事訴訟程序求償，檢察官上訴亦無理由，應予駁回。
據上論斷，應依刑事訴訟法第三百六十八條，判決如主文。
本案經檢察官王壬貴到庭執行職務。
中    華    民    國    97    年    1     月    15    日
                刑事第十八庭審判長法  官  溫耀源
                                  法  官  周政達
                                  法  官  段景榕
以上正本證明與原本無異。
乙○○如不服本判決，應於收受送達後十日內向本院提出上訴書
狀，其未敘述上訴之理由者並得於提起上訴後十日內向本院補提
理由書（均須按他造當事人之人數附繕本）。
丙○○不得上訴。
                                  書記官  陳靜姿
中    華    民    國    97    年    1     月    15    日
附錄：本案論罪科刑法條全文
中華民國刑法第276條
因過失致人於死者，處 2 年以下有期徒刑、拘役或 2 千元以下
罰金。
從事業務之人，因業務上之過失犯前項之罪者，處5 年以下有期
徒刑或拘役，得併科3 千元以下罰金。


司法院資訊處製作；財團法人民間司法改革基金會備份。
